【裁判字號】    90,上更(一),522
【裁判日期】    901226
【裁判案由】    殺人未遂等
【裁判全文】
臺灣高等法院臺南分院刑事判決            九十年度上更(一)字第五二二號   Ｃ
      上  訴  人
      即  被  告  甲  ○  ○
      指定辯護人  本院公設辯護人  郭  忠  生
右上訴人因殺人未遂等案件，不服臺灣嘉義地方法院八十七年度易字第三一九號中華
民國八十七年八月三日第一審判決（起訴案號：臺灣嘉義地方法院檢察署八十七年度
偵字第一二號），提起上訴，判決後由最高法院第一次發回更審，本院判決如左
：
      主      文
原判決關於甲○○部分撤銷。
甲○○傷害人之身體，因而致人於重傷，累犯，處有期徒刑年陸月。
      事      實
一、甲○○於民國（下同）八十四年間因違反麻醉藥品管理條例案件，經臺灣嘉義地
    方法院判處有期徒刑六月確定，甫於八十五年四月三十日易科罰金執行完畢，詎
    仍不知悛悔。復於八十六年十二月二十四日下午四時許，在嘉義縣布袋鎮○○○
    街一三六號，酒後因故與乙○○發生爭執，在客觀上能預見以器物毆擊人之頭部
    足以令人重傷，竟基於傷害之犯意，持鐵合椅毆擊乙○○後頭部一下，致乙○○
    受有頭部外傷、頭皮裂傷、腦震盪、複視疑視神經麻痺、頸部挫傷等傷害，因而
    造成頸椎受傷難治之重傷害。
二、案經乙○○訴由臺灣嘉義地方法院檢察署檢察官偵查起訴。
      理      由
一、訊據上訴人即被告甲○○矢口否認有何傷害人致重傷之犯行，辯稱：當日我與黃
    金棟、陳成哲坐在一起，乙○○在我後面，因酒後發生爭執，是乙○○先出手要
    打我，我順勢將乙○○推開，乙○○因而坐倒在地上，頭部有撞到圓凳，可能因
    此受傷，我並沒有拿鐵合椅打乙○○頭部，乙○○有到好幾家醫院看診過，所開
    過的證明書都不一樣，不知到底要採那一家醫院的診斷證明書，有到其中二家醫
    院檢查都說沒關係，也沒有開藥給他，且乙○○這幾年都有出海捕魚及養蚵，都
    有出海證明紀錄，他說不能工作是騙人的云云。惟查：
  (一)被告甲○○於右揭時地如何持鐵合椅毆擊被害人即告訴人乙○○後頭部之事實，
    已據告訴人迭於偵查、原審、上訴審、本院調查中指訴綦詳（見偵查卷第十四頁
    反面、第十五頁正面、原審卷第二十四頁正面、反面、第五十三頁正面、第八十
    六頁正面、反面、第八十七頁正面、第九十七頁反面、上訴審卷第九十七頁反面
    、第九十八頁正面、本院九十年十月二十三日訊問筆錄，參以證人即當時在場之
    陳成哲於偵查中亦證稱：「當時我背對乙○○，我聽到『碰碰磅磅』聲音，我轉
    頭過去看到甲○○把椅子摔出去，我去拉他，黃金棟坐在乙○○旁邊」等語（見
    偵查卷第十五頁正面）；於原審審理中證稱：「當時我背對著被害人，聽到砰磅
    聲，轉頭看到被告甲○○站起來，黃金棟坐著當時沒有站起來，聽到告訴人質問
    被告甲○○為何打他」等語（見原審卷第五十一頁正面、反面），而衡以證人陳
    成哲與被告甲○○於案發當時尚有僱傭關係，本於情感勢必有所迴護之情形下，
    仍為上開證詞，且證人陳成哲與被告甲○○間又宿無怨隙，更無甘冒偽證罪責，
    杜撰事實惡意設詞誣陷被告甲○○之理，且證人陳成哲前開所述核與告訴人指訴
    情節相符一致，是以證人陳成哲之證詞應屬可採。雖證人陳成哲嗣後於上訴審審
    理中翻異前詞改以：我並未見到甲○○、黃金棟拿鐵椅打乙○○云云（見上訴審
    卷第四十二頁反面），不僅與其於偵查及原審審理中所述相互矛盾，更與其原先
    核與告訴人所述相符一致情節產生諸多齟齬，則證人陳成哲是否因礙於情面，抑
    或為被告甲○○脫免所涉傷害罪責，而使其證述前後不一而降低法院之採信程度
    ，是以本院認證人陳成哲嗣後翻異前詞之證述，應屬事後迴護被告甲○○之詞，
    殊無足採。據上以論，足徵被告甲○○於案發當時確有持鐵合椅毆擊告訴人後頭
    部等情堪以認定。
  (二)又告訴人於案發當時因受被告甲○○持鐵合椅毆擊後頭部而受有頭部外傷、頭皮
    裂傷、腦震盪、頸部挫傷等傷害，此有臺灣省立朴子醫院出具之驗傷診斷證明書
    一紙在卷可稽。若如被告甲○○前開所辯告訴人係因倒地撞及圓凳受傷云云，然
    觀以卷附照片所示以查（原審卷第九十九頁正面），該圓凳實係輕小，衡情當不
    致因告訴人倒地撞及，而受有前述之嚴重傷害，是以被告甲○○此部分所辯，顯
    係事後推諉圖卸之詞，不足採信。
  (三)按殺人未遂與傷害之區別，應以加害人有無殺意為斷，以戕害他人生命之故意，
    著手於刺殺之實行而未發生死亡之結果，為殺人未遂；倘無使人喪失生命之故意
    ，僅在使其身體、健康受到傷害，則為傷害罪，二罪皆發生傷害之結果，祗其主
    觀犯意及身體傷害程度不同而已。是刑法上殺人未遂罪與傷害罪之區別，應視加
    害人有無殺意以為斷。被害人所受傷害程度，固不能據為認定有無殺意之唯一標
    準，但加害人下手及經過情形如何，於審究犯意方面，仍不失為重要參考資料。
    （最高法院八十四年度台上字第三一七九號、八十五年度台上字第一六八號判
    決參照）。查被告甲○○與告訴人間素無仇怨，僅因當日飲酒細故發生口角，業
    據渠等所同認，衡情以觀，被告甲○○應無殺害告訴人之犯意，告訴人雖指稱被
    告甲○○案發時曾喊稱：「自己殺，賺腹內」云云，惟證人陳成哲於原審及本院
    審理中均證稱：伊沒有聽到這句話等語（見原審卷第五十二頁正面、上訴審卷第
    四十二頁反面），是告訴人上開指訴，尚屬無憑。又頭部雖為人體之重要部位，
    惟鐵合椅並非殺人之利器，且被告甲○○僅持之毆擊告訴人之後頭部一下，客觀
    上應不足以致告訴人於死。雖告訴人案發後經送醫急救時，意識躁動，右後頭皮
    有一四公分血腫及三公分之裂傷，深及顱骨，急性出血，電腦斷層可見腦水腫，
    有生命危險，經予處理後住院觀察治療，住院期間有嘔吐情形，亦曾主訴複視而
    照會眼科，八十七年一月二日出院後，在門診追蹤，仍主訴會陣發嘔吐及兩側大
    腿無力等情，此有前臺灣省立朴子醫院（下稱朴子醫院）八十七年三月二日八七
    朴醫歷字第六七三號函暨所附之出院病歷摘要等件附卷可參，復經上訴審再次
    函詢朴子醫院有關告訴人當時有生命危險究竟依何症狀判斷？業經朴子醫院答覆
    ：病人乙○○之頭皮有一見骨之深裂傷，而且意識不清嘔吐，以當時而言有生命
    危險，當然隔日意識較清楚，就脫離危險等語，此有朴子醫院八十七年十一月十
    八日八七朴醫歷字第四八二號函在卷可憑，足認告訴人頭部受傷所造成之生命
    危險現象，極為短暫，尚不得以此遽認被告有致告訴人於死之犯意。參之被告甲
    ○○僅毆擊告訴人之後頭部一下即罷手，益見被告並無意為殺人之犯行無疑。
  (四)又上訴審曾分別向朴子醫院及高雄長庚紀念醫院（下稱長庚醫院）函詢告訴人「
    頸部挫傷、頸椎狹窄」之傷害，其治療情形，是否有治癒之可能？經朴子醫院函
    覆：病患乙○○之腦震盪，頭部外傷症候群主要在門診藥物治療，已有改善，但
    仍偶有頭昏、嘔吐之情形。而頸部挫傷起初有頸圈固定治療，後因頸部電腦斷層
    發現第三至第六頸椎狹窄，有神經壓迫情形，可能需手術治療，本院為地區醫院
    ，無法行此類手術，已建議轉至醫學中心治療。腦震盪頭部外傷症侯群有治癒之
    可能，但須長期之治療等語；長庚醫院亦函覆：病患乙○○於八十八年三月十六
    日在本院僅做普通Ｘ光檢查，頸部無異常，肢體力量約四至五分（滿分為五分）
    ，行動及日常生活無明顯障礙，其較詳細檢查在奇美醫院接受檢查，是否有治癒
    之可能，建議可向該院查詢等語，此均有朴子醫院八十八年三月十一日八八朴醫
    歷字第八一八號函、長庚醫院八十八年五月五日長庚院高字第八三八號函
    各一紙附卷可參，綜上二函文以觀，朴子醫院對於告訴人頸部挫傷情形，因限於
    醫療設備規模不足而無法對告訴人作持續長期地追蹤診療，而長庚醫院所示情形
    ，更僅顯示告訴人僅有一次在該院作普通Ｘ光檢查，更遑論未對告訴人作長期追
    蹤診療，且二家醫院均建議告訴人應前往大型醫院作長期追蹤診療及接受大型醫
    院詳細之檢查方足以判定告訴人所受傷害之最終情形，是以該二醫院所示之函文
    均不足以認定告訴人最終傷勢之依據。
  (五)又上訴審再函詢財團法人奇美醫院（下稱奇美醫院）有關告訴人所受「頸部挫傷
    、頸椎狹窄」之傷害，是否有治癒之可能？奇美醫院亦函覆以：經六次門診藥物
    治療，進步不明顯，痊癒可能性不大等情，此有奇美醫院病歷摘要表一紙附卷可
    憑，而本院為求慎重起見，再函詢財團法人新光吳火獅紀念醫院（下稱新光醫院
    ）有關告訴人之醫療情形，經新光醫院函覆以：病患乙○○於八十八年三月三十
    日起在本院診治，經Ｘ光檢查及臨床診斷，因為外傷性頸髓病變致四肢僵直、行
    動不便及麻木後遺症，已治療逾半年以上，依神經功能恢復能力推估應難有治癒
    之可能，應已達重傷害之程度等情，此有新光醫院九十年十二月五日（九十）新
    醫醫字第九六七號函一紙在卷足憑，綜上二函文以查，顯見告訴人於奇美醫院尚
    有接受六次之追蹤診療，嗣於八十八年三月三十日起至今，均在新光醫院長期接
    受診療觀察，是以告訴人既已在新光醫院接受至今將近三載之追蹤診療，而本件
    案發至今更將近四載，告訴人頸椎受傷部分，迄至本院審理中尚未痊癒，益徵奇
    美醫院及新光醫院之前開二函文所述告訴人之傷勢病情，堪足以認定為告訴人最
    終傷勢認定之依據，是以告訴人所受之頸椎傷害，實已造成難治之重傷害結果，
    則被告甲○○傷害人致重傷之犯行，足堪認定。
  (六)綜上所述，被告甲○○前開所辯，要屬事後空言避就推諉卸責之詞，殊無可採，
    本件事證已臻明確，被告甲○○之犯行洵堪認定，應予依法論科。
二、核被告甲○○所為，係犯刑法第二百七十七條第二項後段之傷害人致重傷罪。公
    訴人認被告甲○○係犯刑法第二百七十七條第一項之普通傷害罪，尚有未洽，惟
    起訴事實相同，本院於審理中依法變更起訴法條，並踐行告知應變更之罪名，此
    有本院九十年十二月十九日審判筆錄在卷可參，併此敘明。又被告甲○○於八十
    四年間曾因違反麻醉藥品管理條例案件，經臺灣嘉義地方法院判處有期徒刑六月
    確定，甫於八十五年四月三十日易科罰金執行完畢，此有臺灣高等法院被告全國
    前案紀錄表一份附卷可參，其於執行完畢後五年以內再犯本件有期徒刑以上之罪
    ，為累犯，應依刑法第四十七條之規定加重其刑。
三、原判決就被告甲○○部分予以論處被告甲○○殺人，未遂，累犯，處有期徒刑五
    年四月，固非無見。惟查，被告甲○○係以傷害之犯意毆擊告訴人造成告訴人頸
    椎受傷難治之重傷害，已如前述，原判決認被告甲○○係有殺人之犯意，尚有未
    洽。被告甲○○上訴意旨，猶執前詞否認犯罪，雖無足取，惟原判決此部分既有
    上開可議之處，自應由本院就被告甲○○部分予以撤銷改判。爰審酌被告甲○○
    之素行非佳、智識程度、僅因酒後發生口角，即持鐵合椅毆擊告訴人並致告訴人
    所受之傷勢非輕，犯後猶飾詞圖卸，毫無悔意，態度難謂良好等一切情狀，量處
    有期徒刑三年六月，以資懲儆。至被告甲○○犯罪所用之鐵合椅既未扣案，且查
    無其他證據證明該鐵合椅為被告甲○○所有，爰不併予宣告沒收，附此敘明。
據上論斷，應依刑事訴訟法第三百六十九條第一項前段、第三百六十四條、第二百九
十九條第一項前段、第三百條、刑法第二百七十七條第二項後段、第四十七條，判決
如主文。
本案經檢察官楊治宇到庭執行職務。
中    華    民    國      九十      年      十二      月      二十六    日
                                  臺灣高等法院臺南分院刑事第六庭
                                      審判長法官  楊    明    章
                                            法官  戴    勝    利
                                            法官  顏    基    典
右正本證明與原本無異。
被告甲○○如不服本判決，應於判決送達後十日內向本院提出上訴狀，其未敘述理由
者並應於提出上訴狀後十日內向本院補提理由書（應附繕本)。
                                      法院書記官  呂    嘉    文
中    華    民    國      九十      年      十二      月      二十七    日
附錄法條：
刑法第二百七十七條：傷害人之身體或健康者，處三年以下有期徒刑、拘役或一千元
                    以下罰金。
                    犯前項之罪因而致人於死者，處無期徒刑或七年以上有期徒刑
                    ，致重傷者，處三年以上十年以下有期徒刑。


司法院資訊處製作；財團法人民間司法改革基金會備份。
